【裁判字號】    97,中簡上,146
【裁判日期】    970613
【裁判案由】    重利
【裁判全文】
臺灣臺中地方法院刑事判決           97年度中簡上字第146號
上  訴  人
即  被  告  丙○○
上列上訴人即被告因重利案件，不服本院臺中簡易庭97年度中簡
字第101號中華民國97年1月8日第一審簡易判決（聲請簡易判決
處刑案號：臺灣臺中地方法院檢察署96年度偵字第26835號），
提起上訴，本院管轄第二審之合議庭判決如下：
    主    文
原判決撤銷。
丙○○乘他人急迫，貸以金錢，而取得與原本顯不相當之重利，
處有期徒刑貳月，如易科罰金，以新臺幣壹仟元折算壹日。又乘
他人急迫，貸以金錢，而取得與原本顯不相當之重利，處有期徒
刑貳月，如易科罰金，以新臺幣壹仟元折算壹日。又乘他人急迫
，貸以金錢，而取得與原本顯不相當之重利，處有期徒刑貳月，
如易科罰金，以新臺幣壹仟元折算壹日。應執行有期徒刑肆月，
如易科罰金，以新臺幣壹仟元折算壹日。
    犯罪事實
一、(一)丙○○先後於民國96年3月15日及同年5月11日，各基於重
      利之犯意，趁甲○○（聲請簡易判決處刑書均誤載為「孟
      克賢」）急迫而需錢孔急之際，在臺中市○○區○○路52
      之2號，分別貸款新臺幣（下同）20,000元、30,000元予
      甲○○，約定以每15天為1期，每期收取10﹪之利息（故
      自96年5月11日起，係以兩筆貸款共50,000元本金計算，
      每期共收5,000元利息，換算其週年利率為243﹪，聲請簡
      易判決處刑書誤載為「648﹪」），並於交付貸款時先行
      預扣第1期利息，並由甲○○提供國民身分證、汽車駕駛
      執照及先後簽發面額共計160,000元之本票7紙交付丙○○
      ，以供借款之擔保，丙○○即以此方式取得與原本顯不相
      當之重利，共計已收取5至6期之利息。
    (二)丙○○另於96年7月5日，趁乙○○急迫而需錢孔急之際，
      在臺中市○○區○○路與寧夏路口，貸款20,000元予乙○○，亦約定以每15天為1期，每期收取10﹪之利息（亦即
      每期收2,000元之利息，換算其週年利率為243﹪，聲請簡
      易判決處刑書誤載為「648﹪」），並於交付貸款時先行
      預扣第1期利息，並由乙○○提供國民身分證及簽立面額
      共計60,000元之本票2紙交付丙○○，以供借款之擔保，
      丙○○即以此方式取得與原本顯不相當之重利，共計已收
      取5至6期之利息。
    (三)嗣於96年11月4日17時30分許，由丙○○前往臺中市○○
      區○○路及成都路口附近，向甲○○、乙○○收取利息時
      ，經巡邏員警當場查獲，並自丙○○所駕駛車號5085-LA
      號自小客車內，扣得甲○○及乙○○之國民身分證、甲○○之汽車駕駛執照（以上扣案物均已分別交由甲○○、乙○○領回）、甲○○所簽發面額共計160,000元之本票7紙
      及乙○○所簽發面額共計60,000元之本票2紙。
二、案經臺中市警察局第二分局報請臺灣臺中地方法院檢察署檢
    察官偵查後聲請簡易判決處刑。
    理    由
一、證據能力之說明：
    按被告以外之人（包括證人、鑑定人、告訴人、被害人及共
    同被告等）於審判外之陳述雖不符刑事訴訟法第159條之1至
    之4等4條之規定，而經當事人於審判程序同意作為證據，法
    院審酌該言詞陳述或書面陳述作成時之情況，認為適當者，
    亦得為證據；當事人、代理人或辯護人於法院調查證據時，
    知有刑事訴訟法第159條第1項不得為證據之情形，而未於言
    詞辯論終結前聲明異議者，視為有前項之同意，同法第159
    條之5定有明文。立法意旨在於傳聞證據未經當事人之反對
    詰問予以核實，原則上先予排除。惟若當事人已放棄反對詰
    問權，於審判程序中表明同意該等傳聞證據可作為證據；或
    於言詞辯論終結前未聲明異議，基於尊重當事人對傳聞證據
    之處分權，及證據資料愈豐富，愈有助於真實發見之理念，
    且強化言詞辯論主義，使訴訟程序得以順暢進行，上開傳聞
    證據亦均具有證據能力。本案被告於本院審理程序時，就被
    害人甲○○、乙○○於警詢所為之言詞陳述及被害人甲○○
    、乙○○所分別出具之贓物認領保管單等書面陳述，均未加
    以爭執其證據能力，且本院審酌該等陳述作成當時，尚查無
    有何違反渠等陳述任意性之情事，且衡諸該等陳述作成之形
    式，尚無瑕疵，且與本案待證事實具有關聯性，認為適當，
    均得為證據，合先敘明。
二、得心證之理由：
  (一)訊據上訴人即被告丙○○對其於上揭時、地，以上開方式，
    分別將上開款項貸予被害人甲○○、乙○○，且均已分別收
    取上開利息等事實，於警詢、偵訊及本院審理時均坦承不諱
    ，復經被害人孟克賢、乙○○分別於警詢時指述綦詳，並有
    被害人等所分別出具之贓物認領保管單在卷可稽，且有被害
    人甲○○、乙○○之國民身分證、被害人甲○○之汽車駕駛
    執照、被害人甲○○所簽發面額共計160,000元之本票7紙及
    被害人乙○○所簽發面額共計60,000元之本票2紙等扣案可
    佐，足證上訴人即被告此部分之自白確與事實相符。
  (二)惟上訴人即被告（下稱被告）於本院審理時矢口否認有何公
    訴人所指之重利犯行，辯稱：伊與被害人甲○○為多年好友
    ，被害人乙○○則係被害人甲○○同事，係被害人二人苦苦
    哀求向伊借款，並主動要求支付上開利息，伊才基於助人之
    心予以貸款，且伊迄為警查獲時止，僅收取部分利息，尚未
    收回本金，何來重利之有云云。經查：
    1.按刑法之重利罪，係以乘他人急迫、輕率或無經驗，貸以
      金錢或其他物品，而取得與原本顯不相當之重利者，為其
      要件，而所謂與原本顯不相當之重利，係指就原本利率、
      時期核算及參酌當地之經濟情況，較之一般債務之利息，
      顯有特殊之超額者而言。查被告係分別貸款50,000元、
      20,000元予被害人甲○○、乙○○，均約定以每15天為1
      期，每期各向被害人甲○○、乙○○收取5,000元、2,000
      元之利息，亦即被告每期係向被害人等收取相當於本金10
      ﹪之利息，換算其週年利率即為243﹪，無論參酌一般金
      融機構放款利率、民法第205條之規定及一般民間之借貸
      利率，顯然已有特殊之超額，此從被害人等猶需簽發面額
      為所借得本金三倍之本票作為清償本息之擔保，亦可得證
      ，故被告確有收取與原本顯不相當之利息，至堪認定。
    2.再按重利罪所保護之法益為個人財產，亦即個人在發生經
      濟危機時，不必再面對不平等之契約，進而遭受財產上之
      損害，易言之，重利罪係在保護個人在意思自由受限制之
      情況下，個人之財產利益不致遭受剝奪。蓋若純從契約自
      由的觀點，私人間訂立借貸契約，國家刑罰權原無須介入
      ，但若從「限制契約自由」的觀點，處於經濟上弱勢地位
      之一方，若有急迫、輕率或無經驗等情事，即不可能對於
      契約內容有公平決定的機會，亦即借款人並沒有真正、絕
      對的自由可言，故若在沒有實質自由的情形下締約，應受
      到法秩序之保護。而刑法重利罪所稱之「急迫」，係指借
      款人因故急需金錢或其他物品而面臨經濟上的壓力，陷入
      惶惶然知其不可而為之的窘境，「輕率」係指陷於未能慎
      重考慮而草率遽下借款決定，「無經驗」則係指無借貸之
      經驗以致於未能分辨借貸契約條件之利害關係而言。查被
      害人甲○○、乙○○均因需錢孔急但借貸無門，始分別向
      被告借款等情，業據被害人甲○○、乙○○指述在卷，且
      被告於警詢時亦坦稱：「因為甲○○、乙○○說他們很急
      ，有困難，需要錢，故向我借錢。」等語，顯見被害人等
      確係在非借款不可之經濟壓力及急迫性之下，已然陷入惶
      惶然知其不可而為之的窘境，故迫於無奈，始勉為同意以
      支付高達週年利率243﹪之利息為借款條件，以向被告借
      得上開款項應急，是則被害人等難認係對於上開消費借貸
      契約之內容有公平決定的機會，亦即被害人等於借款當時
      ，因迫於現實經濟所需，實無真正、絕對的契約自由可言
      ，故被告確係乘被害人甲○○、乙○○急迫而貸予金錢一
      節，亦堪認定。
    3.被告雖以前詞置辯，然倘若被告所辯屬實，則被告既與被
      害人甲○○為多年友人，且交情甚篤，衡情被告若係基於
      朋友道義慷慨允諾借予款項以供應急，又豈有不顧多年情
      誼，猶仍乘機剝削好友而向其收取顯不相當之利息之可能
      ？且若被告確係因被害人等求助無門，基於相交情誼而允
      以借款，被害人等理應對被告之慷慨之舉感懷在心，而無
      反以誣指被告之方式，陷己身於涉犯誣告罪嫌而遭司法單
      位偵查、審理、判刑之道理，益徵被害人等之指述，足堪
      採信。
  (三)綜上所述，被告確係乘被害人甲○○、乙○○急迫而貸予金
    錢，並因而取得與原本顯不相當之重利等情，至堪認定，其
    上開辯詞，顯與事理常情不符，要屬臨訟卸責之詞，不足採
    信，本件事證明確，被告犯行堪予認定，應依法論科。
三、論罪科刑部分：
  (一)核被告所為，均係犯刑法第344條之重利罪。被告分別貸予
    被害人甲○○、乙○○上開款項後，對於同一借款人之同一
    筆貸款，於密切接近之時間，陸續收取各期利息，其侵害之
    法益各屬同一，依一般社會觀念，顯係基於單一犯意接續所
    為，應分別包括評價為一行為而各僅論以接續犯之一罪。被
    告先後三次重利之犯行，犯意各別，應分論併罰。另綜觀被
    告歷次所為之供述，其於96年3月15日借款予被害人甲○○
    之該筆20,000元貸款，既係與之後於同年5月11日所貸予之
    30,000元貸款合併收取每期5,000元之利息，且迄本案查獲
    時之96年11月4日仍有繼續收取利息之行為，故被告就該筆
    貸款收取重利之犯行，已在中華民國九十六年罪犯減刑條例
    所定減刑基準日之後，自無從適用該減刑條例而獲得減刑之
    寬典，應併予敘明。
  (二)爰審酌被告趁被害人等亟需用錢之際，貸放款項而收取重利
    ，牟取與原本顯不相當之高額利息，應值非難，並衡酌被告
    貸放之利率高達週年利率243﹪，均已向被害人等收取多期
    利息，然尚查無有何施以暴力討債之舉，暨被告為警查獲後
    先係坦認所有犯行，惟於本院審理時則矢口否認全部犯行之
    犯後態度，暨其素行、智識程度及生活狀況等一切情狀，就
    其各次犯行分別量處如主文第二項所示之刑，且分別諭知易
    科罰金之折算標準，並合併定其應執行之刑，及諭知易科罰
    金之折算標準。
四、原審簡易判決以被告犯罪之事證明確，予以論罪科刑，固非
    無見。惟查：
  (一)本件被告就96年3月15日借款予被害人甲○○之部分，其犯
    行並無依中華民國九十六年罪犯減刑條例予以減刑之適用，
    業如前述，原審簡易判決誤就被告該部分所處宣告刑予以減
    刑二分之一，尚有違誤。
  (二)扣案之被害人甲○○所簽發面額共計160,000元之本票7紙及
    被害人乙○○所簽發面額共計60,000元之本票2紙，均係被
    害人等於借款時，分別簽發予被告作為債權擔保之用，惟上
    開本票是否為犯罪所得，仍應斟酌本票所載面額是否均係犯
    罪所得，如全係犯罪所得始得沒收。查重利罪之被害人並非
    不必償還本金並交付利息，仍應遵期清償本金並支付法定限
    制內之利息，是被害人等開立之本票，既係供作擔保借款債
    務之用，其票面金額中超出借款本金部分，尚應包括用以清
    償法定限制內之利息及限制外之重利，限制外之重利固係犯
    罪所得，限制內之利息即非犯罪所得，自不能全部視為犯罪
    所得。而刑法第38條第1項第3款所謂因犯罪所得之物，係指
    該物全部係犯罪所得而言，如非全部而僅係不能分割之其中
    一部係犯罪所得，自不得視為全部犯罪所得予以沒收。況如
    一概予以沒收，被告依法可向被害人等求償借貸之本金及合
    法之利息，將無該等本票作為憑據，從而，本案自不得將上
    開扣案本票悉數予以沒收（臺灣高等法院暨所屬法院87年度
    法律座談會刑事類法律問題第19號研討結果亦同上開見解，
    可供參照）。是則原簡易判決誤就該等本票均予以諭知沒收
    ，亦有違誤。
  (三)結論：被告以其無重利犯行，請求撤銷原判決改諭知無罪為
    由提起本件上訴，其上訴固為無理由，然原簡易判決既有前
    開可議之處，自屬無可維持，仍應由本院管轄第二審之合議
    庭予以撤銷改判。
五、據上論斷，應依刑事訴訟法第455條之1第1項、第3項、第36
    9條第1項前段、第364條、第299條第1項前段，刑法第344條
    、第41條第1項前段、第51條第5款，刑法施行法第1條之1第
    1項、第2項前段，判決如主文。
中    華    民    國    97    年    6     月    13    日
                刑事第十二庭  審判長法  官  莊深淵
                                    法  官  羅智文
                                    法  官  廖慧如
以上正本證明與原本無異。
本件不得上訴
                                    書記官  王美珍
中    華    民    國    97    年    6     月    13    日
附錄本案論罪科刑法條：
中華民國刑法第344條：
乘他人急迫、輕率或無經驗貸以金錢或其他物品，而取得與原本
顯不相當之重利者，處一年以下有期徒刑、拘役或科或併科一千
元以下罰金。


司法院資訊處製作；財團法人民間司法改革基金會備份。
